【裁判字號】    99,訴,696
【裁判日期】    990722
【裁判案由】    妨害公務
【裁判全文】
臺灣高雄地方法院刑事判決               99年度訴字第696號
公  訴  人  臺灣高雄地方法院檢察署檢察官
被      告  甲○○
選任辯護人  黃致穎律師
            林石猛律師
上列被告因妨害公務案件，經檢察官提起公訴（98年度偵字第374
85號），本院判決如下：
    主  文
甲○○無罪。
    理  由
一、公訴意旨略以：被告甲○○因涉嫌違反槍砲彈藥刀械管制條
    例案件，經高雄市政府警察局於民國98年12月10日向臺灣高
    雄地方法院（下稱高雄地院）聲請核發搜索票，經高雄地院
    以98年聲搜字2005號核發，嗣高雄市政府警察局於民國98年
    12 月10 日14時10分許，持搜索票至高雄市○○區○○路
    189 號5 樓之1 甲○○住處執行搜索，查扣李松林、劉雙悌
    所分別開立之商業本票2 張等甲○○涉嫌重利之證物（甲○
    ○涉嫌重利部分另為不起訴處分），警方依法制作扣押筆錄
    及經甲○○簽名確認後，於同日17時許逮捕甲○○並連同前
    開證物帶往高雄市政府警察局進行詢問。承辦員警乙○○將
    前開扣案本票2 張置放於其辦公桌之抽屜內，於製作詢問筆
    錄時，甲○○明知前開扣案本票兩張已係警方依法查扣之物
    品，竟仍基於毀棄公務員職務上掌管文書之犯意，待乙○○
    影印筆錄離開座位之際，趁機打開乙○○座位抽屜取出前開
    扣案本票兩張，並吞食以毀棄之，嗣經警立即發覺偵辦，因
    認被告甲○○涉犯刑法第138條毀損公務上掌管文書罪嫌。
二、按犯罪事實應依證據認定之，無證據不得認定犯罪事實；不
    能證明被告犯罪者，應諭知無罪之判決，刑事訴訟法第154
    條第2項、同法第301條第1項前段分別定有明文。次按認定
    不利於被告之事實，須依積極證據，苟積極證據不足為不利
    於被告事實之認定時，即應為有利於被告之認定，更不必有
    何有利之證據；又事實之認定，應憑證據，如未能發現相當
    證據，或證據不足以證明，自不能以推測或擬制之方法，以
    為裁判基礎；而刑事訴訟法上所謂認定犯罪事實之積極證據
    ，係指適合於被告犯罪事實之認定之積極證據而言，雖不以
    直接證據為限，間接證據亦包括在內；然而無論直接或間接
    證據，其為訴訟上之證明，須達於通常一般之人均不致有所
    懷疑，而得確信其為真實之程度者，始得據為有罪之認定，
    倘其證明尚未達到此一程度，而有合理之懷疑存在時，致使
    無從形成有罪之確信，根據「罪證有疑，利於被告」之證據
    法則，即不得遽為不利被告之認定（最高法院30年上字第
    816號、29年上字第3105號、40年台上字第86號及76年台上
    字第4986號判例意旨參照）。
三、證據能力部分：
（一）按被告以外之人於審判外之言詞或書面陳述，除法律有規
      定者外，不得作為證據，刑事訴訟法第159 條第1 項定有
      明文，此即學理上所稱之「傳聞證據排除法則」，而依上
      開法律規定，傳聞證據原則上固無證據能力，但如法律別
      有規定者，即例外認有證據能力。又按被告以外之人於審
      判外向法官所為之陳述，及偵查中向檢察官所為陳述，除
      顯有不可信之情況者外，均得為證據，同法第159 條之1
      定有明文。又辯護人雖以證人乙○○、李松林偵查中未經
      被告行使對質詰問權為由爭執上開證人於偵查中證述之證
      據能力一節；惟按詰問權係指訴訟上當事人有在審判庭輪
      流盤問證人，以求發真實，辨明供述證據真偽之權利，其
      於刑事訴訟制度之設計，以刑事訴訟法第166 條以下規定
      之交互詰問為實踐，屬於人證調查證據程序之一環；與證
      據能力係指符合法律所規定之證據適格，而得成為證明犯
      罪事實存在與否之證據資格，性質上並非相同。偵查中檢
      察官為蒐集被告犯罪證據，訊問證人旨在確認被告嫌疑之
      有無及內容，與審判期日透過當事人之攻防，調查證人以
      認定事實之性質及目的，尚屬有別。偵查中訊問證人，法
      無明文必須傳喚被告使之得以在場，刑事訴訟法第248 條
      第1 項前段雖規定：「如被告在場者，被告得親自詰問」
      ，事實上亦難期被告有於偵查中行使詰問權之機會，是此
      項詰問權之欠缺，自無不當剝奪被告詰問權行使之可言（
      最高法院96年度臺上字第4064號、96年度臺上字第4365
      號判決可資參照），是證人乙○○、李松林於偵查中所為
      之陳述，自具備適法之證據能力。
（二）按被告以外之人於審判外之陳述，雖不符刑事訴訟法第
      159 條之1 至之4 之規定，然經當事人於審判程序同意作
      為證據，法院審酌該言詞陳述或書面陳述作成時之情況，
      認為適當者，亦得為證據。當事人、代理人或辯護人於法
      院調查證據時，知有第159 條第1 項不得為證據之情形，
      而未於言詞辯論終結前聲明異議者，視為有前項之同意，
      同法第159 條之5 定有明文。而本判決下列所引用之其他
      證據，即使不符刑事訴訟法第159 條之1至 之4 等4 條之
      規定，然上開證據，業經本院審理時予以提示並告以要旨
      ，且各經檢察官及被告及其辯護人表示意見，當事人已知
      該證據屬傳聞證據，且未於言詞辯論終結前聲明異議，依
      上開規定，已擬制同意其有證據能力（見本院訴字卷第
      25-29 頁），本院審酌該等傳聞證據作成時之狀況，並無
      違法或不當等不宜作為證據之情形，依前開說明，均得作
      為證據。
四、訊據被告甲○○固坦承員警發現本票不見時，其確實在現場
    ，惟堅詞否認有何毀損公務上掌管之文書犯行，辯稱：我不
    知道扣押的物品放在哪裡，也沒有毀損上2 張本票等語，經
    查：
（一）所謂「證人」，係指在他人之訴訟案件中，陳述自己所見
      所聞具體事實之人，而單一證人之供述證據，須以補強證
      據證明其確與事實相符，然茲所謂之補強證據，雖非以證
      明犯罪構成要件之全部事實為必要，惟仍須得以佐證供述
      所見所聞之犯罪非虛構，能予保障所供述事實之真實性，
      方屬充分。參諸公訴人認被告甲○○涉犯上開犯行，無非
      以證人即員警乙○○之證詞及被告於警詢中對於前開犯行
      保持緘默並拒簽警詢筆錄等件為據，惟參以證人乙○○對
      發現本票不見經過情形，於偵查中證稱：當時我把相關證
      物放在我辦公桌右邊第二個抽屜，出去影印筆錄時，回到
      座位後，就發現我的抽屜被打開，且發現被告嘴巴在吃東
      西，我打開抽屜就發現2 張本票不見了等語（見偵卷第24
      頁），核與其於本院審理時證稱：我回來我的位置後，沒
      有發現什麼異狀，被告要求吃便當、喝水，嘴裡好像在咀
      嚼什麼東西，但當時不知道被告嘴裡在咀嚼什麼，後來我
      影印完等他簽名完，打開抽屜，二張本票就不翼而飛，這
      是影印後過一段時間才發現本票不見，那時被告已經吃完
      半個便當又配了水，也沒辦法看被告嘴巴裡有什麼等語（
      本院訴字卷第20-23 頁），是其就何時發現本票不見之重
      要之點，陳述前後已不一致。參諸其先陳述回來即發現抽
      屜被打開，馬上就察覺被告嘴裡在吃東西，後又證稱：當
      時回來後並沒有發現有何異常，對於被告嘴裡在咀嚼東西
      ，也不曾懷疑有異，是一段時間後，發現本票不見，才懷
      疑本票係被告所吞食，但當時被告已吞嚥下半個便當，故
      無法得知其當時在咀嚼什麼等語，可知證人乙○○對於其
      影印筆錄回來，被告有咀嚼東西之描述，係事後發現本票
      不見所產生之連結及印象，參以乙○○於初始發現被告有
      咀嚼東西的動作，並不覺得有異，且證人為本案之偵辦人
      員，其證言關於被告行為動機、手段及結果等之細節方面
      ，本難免有予渲染、誇大之可能，故被告在乙○○影印回
      來當時，是否確有咀嚼東西之動作，其真實性已屬有疑。
      又參諸證人乙○○偵查中或本院審理中之證詞，均未見其
      有親眼目睹被告有將扣案本票吞嚥入肚之情形，其認為本
      票係因其離開座位時被告所吞食一事，乃屬一己之臆測，
      其證據價值已顯薄弱；又乙○○係為保管扣押物之人，對
      於扣押物遺失一事負有行政責任，難謂其與本案無利害關
      係，其證詞之客觀性原容有疑問。是本案證人乙○○之證
      詞既存有上開多項瑕疵，又無其他證據加以補強，已無從
      以其單一證述作為有罪判決之唯一證據。
（二）按被告未經自白，又無證據，不得僅因其拒絕陳述或保持
      緘默，而推斷其罪行，刑事訴訟法第156 條第4 項定有明
      文，是被告除有積極的陳述自由外，基於不自證己罪原則
      ，亦有消極的不陳述自由，不能強令其自負清白之責任，
      如被告選擇緘默，不能遽認其詞窮理屈而據為不利於被告
      之裁判理由，依上開刑事訴訟法第156 條第4 項之立法意
      旨，要不能單純以被告的拒絕陳述直接作為對被告不利的
      認定，故被告於警詢中對於警察詢問是否吞食上開本票一
      情保持緘默並拒簽筆錄一事，係其行使緘默權之結果，並
      不得以此作為不利於被告之積極證據，是本案已無其他得
      以作為補強證人乙○○證詞之證據。
（三）又檢察官雖以：被告自陳遭警逮捕後2 日，即主動前往找
      尋證人李松林，及證人李松林於另案重利偵查程序中，未
      經傳喚即自行到庭，翻異先前陳述，而對被告為有利陳述
      等情，作為被告有毀損上開本票之動機之佐證。惟參諸上
      開本票在該重利案中，本即係作為李松林、劉雙悌積欠被
      告6 萬元、1 萬元，並親簽本票交予被告之佐證，被告於
      98 年12 月10日第1 次警詢中，亦不否認上開本票之真實
      性及其與李松林、劉雙悌確有債權債務關係，惟辯稱：這
      2 張本票是李松林、劉雙悌欠我賭債才簽給我的等語（見
      警一卷第3 頁），是上開本票乃被告向李松林、劉雙悌間
      債權債務關係之債權憑證，被告將其毀損後，徒造成其自
      身無從以本票追索之損失，要無從影響該本票於該重利案
      中所證事實之認定，況該CH0000000 號本票之票號、金額
      ，均業已在該警詢筆錄上記載明確，是亦難推認被告有何
      大費周章，將上開本票吞嚥入肚之動機。況上開本票遺失
      之理由所在多端，亦難以被告係在場唯一有毀損上開本票
      動機之人，即遽認被告係毀損上開本票之行為人，被告上
      開犯行既屬有疑，即難以刑法第138 條之規定相繩之。
五、綜上所述，證人乙○○之證述，係屬其一己臆測之詞，本難
    以作為被告毀損上開公務上掌管文書之唯一證據，況其證述
    尚存有上開瑕疵，故公訴人所為訴訟上之證明，尚未達通常
    一般之人均不致有所懷疑，而得確信其為真實之程度，根據
    「罪證有疑，利於被告」之證據法則，即不得遽為不利被告
    之認定，此外，本院復查無其他積極證據足認被告有公訴人
    所指之上述犯行，揆之首開說明，自應為被告無罪之諭知。
據上論斷，應依刑事訴訟法第301條第1項，判決如主文。
本案經檢察官陳麗琇到庭執行職務。
中    華    民    國    99    年    7     月    22    日
                  刑事第一庭  審判長法  官  蔡國卿
                                    法  官  王淑惠
                                    法  官  張琬如
以上正本證明與原本無異。
如不服本判決應於收受送達後10日內向本院提出上訴書狀，並應
敘述具體理由；如未敘述上訴理由者，應於上訴期間屆滿後20日
內向本院補提理由書（均須按他造當事人之人數附繕本）「切勿
逕送上級法院」。
中    華    民    國    99    年    7     月    23    日
                                    書記官  劉甄庭

司法院資訊處製作；財團法人民間司法改革基金會備份。
